臺灣屏東地方法院刑事判決　　　　　　　 98年度訴字第954號
公　訴　人　臺灣屏東地方法院檢察署檢察官
被　　　告　林碧玲
選任辯護人　孔福平律師
上列被告因業務侵占案件，經檢察官提起公訴（98年度偵字第33
61號），本院判決如下：
    主  文
林碧玲無罪。
    理  由
一、公訴意旨略以：林碧玲係東震保險經紀人股份有限公司（下
    稱東震公司，前身為康定保險經紀人股份有限公司，民國90
    年5 月28日變更為東震公司，營業項目為人身保險經紀人）
    之董事兼任會計及出納，負責東震公司業務員佣金之發放、
    董事分紅及勞健保費用支出等會計工作，為從事業務之人，
    緣東震公司董事長張清達於97年2 月12日至3 月12日因案入
    獄服刑，林碧玲恐東震公司無法繼續正常運作，竟意圖為自
    己不法所有，於97年3 月21日，利用東震公司董事長張清達
    及其他董事疏於查帳，及經手保管中國人壽保險股份有限公
    司（下稱中國人壽）核撥予東震公司之合作金庫商業銀行屏
    東分行（下稱合庫屏東分行）帳號0000000000000 號內新台
    幣（下同）357,323 元佣金（該佣金應係作為支付東震公司
    業務員招攬保險所得之佣金、東震公司勞健費、電話費用行
    政費用支出）之機會，將其所保管之上開佣金，分三次提領
    18,953元、223,000 元及115,487 元，共計領出357,440 元
    ，並據為己有。嗣因林碧玲自97年4 、5 月間起，因無法按
    月正常支付東震公司業務員之佣金，業務員向林碧玲反應，
    林碧玲履以遺漏發佣、電腦故障等事由推延，業務員陸續向
    張清達反應後，張清達因而於同年7 月要求與林碧玲核對帳
    目，始發覺上情，因認被告涉犯刑法第336 條第2 項之業務
    侵占罪嫌等語。
二、按犯罪事實應依證據認定之，無證據不得認定其犯罪事實。
    又不能證明被告犯罪者，應諭知無罪之判決，刑事訴訟法第
    154 條第2 項、第301 條第1 項分別定有明文。再按，事實
    之認定，應憑證據，如未能發現相當證據，或證據不足以證
    明，自不能以推測或擬制之方法，為裁判基礎；且認定不利
    於被告之事實須依積極證據，苟積極證據不足為不利於被告
    事實之認定時，即應為有利於被告之認定；另認定犯罪事實
    所憑之證據，雖不以直接證據為限，間接證據亦包括在內，
    然無論直接證據或間接證據，其為訴訟上之證明，須於通常
    一般之人均不致有所懷疑，而得確信其為真實之程度者，始
    得據之為有罪之認定，倘其證明尚未達到此一程度，而有合
    理之懷疑存在，無從使事實審法院得有罪之確信時，即應由
    法院為諭知被告無罪之判決，最高法院40年台上字第86號、
    30年上字第816 號、76年台上字第4986號著有判例。又按告
    訴人之告訴，本以使被告受刑事訴追為目的，故其陳述是否
    與事實相符，自應調查其他證據，以資審認，苟以所為攻擊
    之詞，尚有瑕疵，則在此瑕疵未予究明以前，即不能遽採為
    斷罪之基礎，最高法院69年台上字第1531號判決及52年台上
    字第1300號、32年上字第971 號判例亦闡述甚明。
三、本件公訴人認被告涉有業務侵占罪嫌，無非係以告訴人東震
    公司負責人張清達之指訴、被告之供述、證人即東震公司董
    事王錦瑞、洪麗園之夫張百銓、證人李木水、翁國當、林烈
    豐、蘇永昇之證述、經濟部中部辦公室98年3 月23日函及所
    附東震公司設立、歷次變更登記表、會議紀錄、合庫屏東分
    行98年3 月27日函及所附0000000000000 號帳戶交易明細表
    ，及公訴人公務電話紀錄等件為據。訊據被告對於中國人壽
    於97年3 月21日匯款357,323 元至東震公司前開帳戶之事實
    並不爭執，亦坦認其確有在同日自前開帳戶分三次提領18,9
    53元、223,000 元及115,487 元之事實，然堅詞否認有何侵
    占犯行，並辯稱：除115,487 元存入公司薪資帳戶以支付薪
    資外，東震公司96年至97年1 、2 月間各該期應繳之稅額、
    營業稅暫繳稅額、責任保險費，及其他各項雜支均因公司存
    款不足或張清達未交付系爭帳戶印章致不得提款，而由被告
    代墊，被告並無侵占上開款項之事實等語；其辯護人則為被
    告辯護稱：上開3 筆所提領之款項，其中115,487 元於翌日
    即存入東震公司於中華郵政股份有限公司屏東郵局（下稱屏
    東郵局）所申請設立之薪資帳戶（帳號：00000000），供支
    付97年3 月之員工薪資、業務員佣金及房租，而東震公司因
    長期虧損，存款不足支付應繳納款項，被告屢向張清達反應
    ，張清達一再要求被告代墊，被告陸續為東震公司墊付營業
    稅額、營利事業綜合所得稅額、及其他雜支費用等款項共達
    254,472 元，是提領東震公司上開2 筆款項18,953元、223,
    000 元，用以清償被告所代墊款項，被告並無任何業務侵占
    之意圖及犯行等語。
四、經查：
（一）證據能力：
      1.告訴人即東震公司之負責人張清達於檢察事務官前所為
        之指述，為被告以外之人於審判外之言詞陳述，為傳聞
        證據，被告及其辯護人就該證據之證據能力提出爭執（
        見本院卷第53頁），復查無得例外取得證據能力之法律
        依據，應認無證據能力。
      2.按被告以外之人於審判外之言詞或書面陳述，除法律有
        規定者外，不得作為證據。被告以外之人於審判外之陳
        述，雖不符前四條之規定，而經當事人於審判程序同意
        做為證據，法院審酌該言詞陳述或書面陳述作成時之情
        況，認為適當者，亦得為證據。當事人、代理人或辯護
        人於法院調查證據時，知有刑事訴訟法第159 條第1 項
        不得為證據之情形，而未於言詞辯論終結前聲明異議者
        ，視為有前項之同意，刑事訴訟法第159 條第1 項、第
        159 條之5 分別定有明文。本件被告及其辯護人就證人
        王錦瑞、張百銓、李木水、翁國當、林烈豐、蘇永昇於
        檢察事務官前之陳述之證據能力表示不爭執（見本院卷
        第53頁），本院審酌該等陳述作成之情況，並無非出於
        任意性或不正取供，或違法或不當情事，且客觀上亦無
        不可信之情況，堪認為適當，依刑事訴訟法第159 條之
        5 第2 項規定均得作為證據，先予敘明。
（二）按刑法第336 條第2 項之業務侵占罪，須意圖為自己不法
      之所有，而侵占其業務上持有之物，始足以構成犯罪。又
      按刑法上侵占罪之成立，以擅自處分自己持有之他人所有
      物，或易其持有為所有，而逕為所有人之行為，為其構成
      要件，其行為態樣雖各有不同，要必具有不法所有之意圖
      ，方與本罪構成之要件相符（最高法院19年度上字第1052
      號判例可資參照）。
（三）被告為東震公司董事兼任行政助理工作，辦理東震公司業
      務員佣金發放、董事分紅及勞、健保費用支出等事項，而
      中國人壽於於97年3 月21日將357,323 元匯入東震公司設
      於合庫屏東分行帳號0000000000000 號帳戶，被告於同日
      自前開帳戶分三次提領18,953元、223,000 元及115,487
      元，共計領出357,440 元之事實，為被告所不爭執，並有
      經濟部中部辦公室98年3 月23日函及所附東震公司設立、
      歷次變更登記表、會議紀錄（見97年他字第1556號卷，以
      下稱他卷，第216 至281 頁）、合庫屏東分行98年3 月27
      日函及所附前開帳戶交易明細表（見他卷第286 至293 頁
      ）、合庫屏東分行98年10月22日函及所附取款憑條（見本
      院卷第25至28頁）在卷可查，足堪認定。是本件應審究者
      ，應係被告提領上開款項之用途為何，有無不法所有之意
      圖及侵占入己之犯行。
（四）經查被告任職東震公司期間，就有無保管前開東震公司帳
      戶之存摺、印章情事，告訴人張清達、被告間所述不同，
      而公訴人就此亦認屬交接不清之事項，而徵諸證人張百銓
      所證：其曾為公司整理帳務資料一段時間，不知何人保管
      存摺、印章，而東震公司就款項支出並無標準流程規定，
      且公司在96年年底增資前之狀況是連責任保險金都繳不出
      來等語（見本院卷第199 至201 頁），可知東震公司於96
      年底確因虧損無法支付應付款項，且公司帳務由何人負責
      之時期畫分不清，責任歸屬已然不明，被告辯稱其有代墊
      如附表款項，已非無據。
（五）次查被告所提領之上開款項中，其中115,487 元，業經被
      告於翌日將之存入東震公司於屏東郵局所申請設立之帳號
      00000000號薪資帳戶，並於該日經屏東郵局轉存入包含張
      清達、被告在內之14人之款項共115,487 元，而發放當月
      薪資或業務員佣金，有屏東郵局98年11月9 日函及所附薪
      資存款明細資料（見本院卷第42至48頁）可稽，足認被告
      上開所辯該筆115,487 元係用於支付97年3 月之員工薪資
      一情為真實，被告並無侵占該筆115,487 元之事實，亦堪
      以認定。
（六）被告抗辯其為東震公司代墊款項計有如附表各編號所示之
      款項，金額共達254,472 元（見本院卷第230 至237 頁）
      ，揆之財政部台灣省南區國稅局屏東縣分局98年3 月26日
      函及所檢附之東震公司90年迄今之營業稅及營利事業所得
      稅報稅資料、被告提出之東震公司支出單據，確有如附表
      各編號所示之各項支出（單據所在位置詳如附表各該編號
      備註(1)欄所示），參以於繳納附表編號1 至9 、19至25之
      款項時，東震公司之前開帳戶內或無足夠存款以支付該筆
      款項（詳如附表各該編號備註(2)欄所示），或雖有足夠存
      款，然檢察官或告訴人均未對於此項應由告訴人繳納，並
      已繳納之款項，提出告訴人曾自上開帳戶中提領或自行以
      其他方式，將款項交給被告代繳或自行繳納之依據，故被
      告所辯，其因身為東震公司出納故先行代繳等語，即非無
      可信，另編號10至15被告所主張提領後為東震公司於97年
      3 月間之支出，究其項目尚與一般公司經營時所必須支出
      之花費無違，而告訴人亦未曾對此提出反駁（不論對項目
      或金額），故公訴人所指，被告有侵占此部分款項，顯有
      可疑。
（七）復查東震公司之健保費、勞保費、勞工退休金本均由前開
      帳戶扣款代繳，然查如附表編號16之96年12月勞保費、編
      號17之96年12月健保費、編號18之96年11月勞退保險費，
      於前開帳戶之97年2 月明細表上均未見扣款（見他卷第29
      1 頁），經本院函詢中央健康保險局，上開編號17款項係
      於97年2 月26日以現金繳納（見本院卷第183 頁），而東
      震公司迄今並未經健保局、勞工保險局催繳上開款項，是
      被告辯稱其已自行以現金繳交等語，應可採信，而檢察官
      或告訴人亦未曾對於被告所繳付此部分款項，是否先由告
      訴人所交付被告，或於被告墊繳後清償有何主張或舉證，
      故被告辯稱其因先為公司代墊上開費用，嗣後再自告訴人
      公司帳戶中，提領款項以償其墊款等語，即非無可信。
五、綜上所述，被告既先因告訴人公司之存款不足，無法支應相
    關費用，因而先行代墊，嗣於中國人壽將款項匯入東震公司
    帳戶後，自行領取而歸還於己，縱未經負責人即告訴人張清
    達同意，要僅屬程序上之瑕疵，尚難逕認其主觀上有意圖為
    己不法所有之侵占犯意。而本件公訴人之舉證，既尚不足以
    使本院形成被告有罪之心證，雖被告前後所辯尚有不一之處
    ，仍不得率然推斷其有侵占之犯行。此外，復查無其他具體
    事證足資證明被告有何公訴人所指之業務侵占犯行，揆諸前
    開判例意旨，即應為被告有利之認定，爰為其無罪之諭知。
據上論斷，應依刑事訴訟法第301條第1項，判決如主文。
本案經檢察官曾士哲到庭執行職務。
中    華    民    國   100    年    1     月    31    日
                  刑事第四庭  審判長法  官  莊鎮遠
                                    法  官  李謀榮
                                    法  官  蔡玉雪
以上正本證明與原本無異。
如不服本判決應於收受判決後10日內向本院提出上訴書狀，並
應敘述具體理由；其未敘述上訴理由者，應於上訴期間屆滿後20
日內向本院補提理由書（均須按他造當事人之人數附繕本）「切
勿逕送上級法院」。
中    華    民    國   100     年    1     月    31    日
                                    書記官  黃麗燕
附表：
┌──┬──────────┬────┬─────┬─────────┬──────┐
│編號│項目                │金額（  │繳款日    │備註(1)            │備註(2)（系爭│
│    │                    │新臺幣）│          │                  │帳戶餘額）  │
├──┼──────────┼────┼─────┼─────────┼──────┤
│ 1  │96年1 、2 月營業稅額│23,783元│96.03.15  │他卷第329 頁、本院│     4,078元│
│    │                    │        │          │卷第213 頁        │            │
├──┼──────────┼────┼─────┼─────────┼──────┤
│ 2  │96年3 、4 月營業稅額│29,054元│96.05.16  │他卷第330 頁、本院│    14,629元│
│    │                    │        │          │卷第215 頁        │            │
├──┼──────────┼────┼─────┼─────────┼──────┤
│ 3  │96年5 、6 月營業稅額│25,649元│96.07.17  │他卷第331 頁、本院│       264元│
│    │                    │        │          │卷第217 頁        │            │
├──┼──────────┼────┼─────┼─────────┼──────┤
│ 4  │96年7 、8 月營業稅額│18,541元│96.09.18  │他卷第332 頁、本院│         8元│
│    │                    │        │          │卷第219 頁        │            │
├──┼──────────┼────┼─────┼─────────┼──────┤
│ 5  │96年9 、10月營業稅額│11,514元│96.11.19  │他卷第333 頁、本院│   141,693元│
│    │（含滯納金114元）   │        │          │卷第221 頁        │            │
├──┼──────────┼────┼─────┼─────────┼──────┤
│ 6  │96年11、12月營業稅額│13,562元│97.01.16  │他卷第334 頁、本院│        17元│
│    │                    │        │          │卷第223 頁        │            │
├──┼──────────┼────┼─────┼─────────┼──────┤
│ 7  │97年1 、2 月營業稅額│12,881元│97.03.21  │他卷第135 、335 頁│       406元│
│    │（含滯納金127元）   │        │          │                  │            │
├──┼──────────┼────┼─────┼─────────┼──────┤
│ 8  │96年度營利事業綜合所│37,383元│不明      │他卷第108 頁、本院│            │
│    │得稅                │        │          │卷第237 頁        │            │
├──┼──────────┼────┼─────┼─────────┼──────┤
│ 9  │96年東震公司責任保險│47,211元│不明      │他卷第108 頁、本院│            │
│    │費                  │        │          │卷第237 頁        │            │
├──┼──────────┼────┼─────┼─────────┼──────┤
│ 10 │文具                │   217元│97.03.07  │他卷第128 、129 頁│            │
├──┼──────────┼────┼─────┼─────────┼──────┤
│ 11 │影印機清潔板        │ 1,890元│97.03.13  │他卷第130 、131 頁│            │
├──┼──────────┼────┼─────┼─────────┼──────┤
│ 12 │拜拜（97年農曆2 月15│   750元│97.03.22  │他卷第132頁       │            │
│    │日）                │        │          │                  │            │
├──┼──────────┼────┼─────┼─────────┼──────┤
│ 13 │郵資                │ 1,740元│97.03.21  │他卷第136 、137 頁│            │
├──┼──────────┼────┼─────┼─────────┼──────┤
│ 14 │97年2月電話費       │ 3,223元│97.03.31  │他卷第138 頁      │            │
├──┼──────────┼────┼─────┼─────────┼──────┤
│ 15 │RO濾心1組           │ 3,120元│97.03.31  │他卷第139 、140 頁│            │
├──┼──────────┼────┼─────┼─────────┼──────┤
│ 16 │96年12月勞保費      │ 3,231元│97.2月初  │                  │            │
├──┼──────────┼────┼─────┼─────────┼──────┤
│ 17 │96年12月健保費      │ 3,611元│97.02.26  │                  │            │
├──┼──────────┼────┼─────┼─────────┼──────┤
│ 18 │96年11月勞退保險費  │ 1,044元│97.2月初  │                  │            │
├──┼──────────┼────┼─────┼─────────┼──────┤
│ 19 │96年11、12月會計事務│ 3,000元│97.01.15  │他卷第118 、119 頁│            │
│    │所記帳費            │        │          │                  │            │
├──┼──────────┼────┼─────┼─────────┼──────┤
│ 20 │會計事務所發票費    │    18元│97.01.15  │他卷第118 、119 頁│            │
├──┼──────────┼────┼─────┼─────────┼──────┤
│ 21 │96年會計事務所結算費│ 1,500元│97.01.15  │他卷第118 、119 頁│            │
├──┼──────────┼────┼─────┼─────────┼──────┤
│ 22 │96年公司變更代辦費  │ 8,000元│97.01.31  │他卷第118 、119 頁│            │
├──┼──────────┼────┼─────┼─────────┼──────┤
│ 23 │碳粉匣              │ 2,300元│97.01.04  │他卷第109 、110 頁│            │
├──┼──────────┼────┼─────┼─────────┼──────┤
│ 24 │公司登記費          │   500元│97.01.15  │他卷第116 頁      │            │
├──┼──────────┼────┼─────┼─────────┼──────┤
│ 25 │公司證書費          │   750元│97.01.15  │他卷第117 頁      │            │
└──┴──────────┴────┴─────┴─────────┴──────┘